【裁判字號】    92,選上訴,60
【裁判日期】    921224
【裁判案由】    選罷法
【裁判全文】
臺灣高等法院刑事判決                            九十二年度選上訴字第六號
    上  訴  人  臺灣臺北地方法院檢察署檢察官
    被      告  丙○○
                乙○○
                甲○○
    右三人共同
    選任辯護人  張家聲律師
右上訴人因被告違反選舉罷免法案件，不服臺灣臺北地方法院九十二年度選訴字第五
五二號，中華民國九十二年九月十九日第一審判決 (起訴案號：臺灣臺北地方法院檢
察署九十二年度選偵字第五號、第六號、第二三號)提起上訴，本院判決如左：
    主  文
上訴駁回。
    理  由
一、公訴意旨略以：丙○○為爭取臺北市大安區龍圖里里民之支持，俾順利當選連任
    該里第九屆里長，竟與該里里民乙○○、甲○○等二人，共同基於犯意之聯絡，
    於民國（下同）九十一年十一月二日之里長選舉日前，委託不知情之春華運通公
    司籌辦「龍圖里里鄰自強活動」，招待該里有投票權之黃明照等二百餘人前往新
    竹縣北埔鄉、五指山及亞森農場等地旅遊，每位參加者僅須繳付新台幣（下同）
    三百元，不足之費用則由乙○○、甲○○二人各出資三萬元及姓名、年籍不詳之
    某鄰鄰長出資二千元墊付，以此貼補旅遊費用不正利益方式，約其參加者之有投
    票權人於九十二年一月四日里長選舉投票日，投票支持丙○○，為投票權之一定
    行使。
二、按犯罪事實應依證據認定之，無證據不得認定其犯罪事實，又不能證明被告犯罪
    者，應諭知無罪之判決，刑事訴訟法第一百五十四條第二項、第三百零一條第一
    項分別定有明文。又按刑事訴訟法上所謂認定犯罪事實之證據，係指足以認定被
    告確有犯罪行為之積極證據而言，如未能發現相當證據或證據不足以證明，自不
    得以推測或擬制之方法，以為裁判之基礎，最高法院二十九年上字第三一０五號
    及四十年臺上字第八六號分別著有判例；另依最高法院四十年臺上字第八六號、
    七十六年臺上字第四九八六號判例意旨，可知認定犯罪事實，所憑之證據，雖不
    以直接證據為限，間接證據亦包括在內，然無論直接或間接證據，其為訴訟上之
    證明，須於通常一般之人均不致於有所懷疑，而得確信其為真實之程度者，始得
    據之為有罪之認定，倘其證明尚未達到此一程度，而有合理性懷疑之存在時，即
    無從為有罪之認定。
三、次按公職人選舉罷免法第九十條之一第一項投票行賄罪之構成要件乃：一、須對
    有投票權之人為之；二、須有行求、期約或交付賄賂或其它不正利益之行為；三
    、須使有投票權人為一定之行使或不行使投票權。從而，本條必須對選舉「有投
    票權人」，基於行賄之意思，約其為一定之行使或不行使投票權，始得成立該罪
    。而且所謂行求、期約、交付賄賂或其他不正利益，並約定投票權人為一定之行
    使或不行使之間，必須賄賂之給付與投票者決意圈選某特定候選人，二者具有相
    當之對價關係，始足當之。至於行為人所為行賄行為與投票權之行使或不行使，
    是否具有對價關係？應視該行賄者有無基於行賄之意思，而行求、期約或交付賄
    賂而定。而行為人是否有行賄之意思？是否具有相當之對價關係？則應就賄賂之
    種類、價額、贈與之時機、對象等客觀因素加以審酌，而非可僅以對於不特定人
    有交付一定價值之財物，即遽認行為人有行賄之意思。
四、本件被告丙○○於九十一年十一月二日之里長選舉日前，招待二百餘人前往新竹
    縣北埔鄉等地旅遊，每位參加者僅須繳付三百元，被告乙○○、甲○○各贊助三
    萬元，參加之人包含無投票權之小孩及非龍圖里里民，被告丙○○以往舉辦自強
    活動有時會優待里民，不足部分會找里民贊助之事實。有證人即該次自強活動之
    交通、餐飲負責人劉代楨、蔡乙安、林總侕、趙令銘之證言；扣案之估價單二紙
    ；證人吳萬清之證言、扣案新光旅行平安險團體投保被保險人名冊、龍圖里里鄰
    自強活動宣傳單一紙、證人蕭鐵夫之證言、自強活動宣傳單十紙、臺北市大安區
    公所九十二年五月二日北市安民字第０９２３１０３５４００號函等資料在卷可
    稽。被告三人、辯護人及檢察官對上開事實均無爭議，堪予認定。
五、茲被告三人、辯護人與檢察官有所爭議者，厥為：被告三人有無共同違反公職人
    員選舉罷免法之犯行？經查：本件公訴意旨認被告等涉有違反公職人員選舉罷免
    法犯行，無非係以：被告丙○○自白稱被告甲○○、乙○○係為避免其落選而提
    供資金舉辦本次自強活動，被告甲○○、乙○○亦供稱係為幫助丙○○順利當選
    里長而提供資金舉辦本次自強活動，而是否構成賄選應從客觀行為手段及其目的
    性兩方面作觀察，被告丙○○既已於九十一年度舉辦了兩次自強活動，實無何迫
    切需要，非賠本舉辦系爭活動不可，是被告三人雖無明示與投票權人約定，但從
    被告三人以招待里民為手段，以獲取里民好感得以競選連任為目的，並得以與其
    他二位候選人互有拼頭，使得被告丙○○之里長有政績，時值里長選舉之敏感時
    機，等登記後才辦活動，早讓對手將鋒頭搶走之情況，被告三人顯有賄選之事實
    ，及估價單二紙、龍圖里里鄰自強活動宣傳單一紙、新光人壽保險股份有限公司
    新光旅行平安險團體投保被保險人名冊二件、參加本次自強活動之里民基本資料
    等，為其所憑之主要論據。被告丙○○辯稱：其擔任里長期間每年都會舉辦三、
    四次自強活動，且會招待老人、低收入戶，舉辦活動經費不足部分都由里民熱心
    贊助，九十一年三月間被倒會後本來不想辦旅遊，但甲○○、乙○○為了鼓勵其
    不要失志，表示無論其是否決定要參選，都願意出三萬元幫其辦自強活動，至少
    在任期結束前留個政績，因此才會接受渠等贊助舉辦北埔自強活動，事實上辦自
    強活動時根本無向選民行賄之意思等語，被告甲○○、乙○○則辯稱：因為丙○○被倒會沒心情舉辦活動，為了讓丙○○可以服務里民，所以就出資三萬元讓丙○○辦活動，並無賄選之意等語。經查：
    （一）本次自強活動宣傳單上載明「每人３００元，小孩亦同」，實際上該次自
          強活動確有許多小孩參加（見扣案新光旅行平安險團體投保被保險人名冊
          、自強活動宣傳單），且證人吳萬清證稱：該次自強活動有未滿二十歲的
          人參加（見原審九十二年五月十五日訊問筆錄），足見該次自強活動優惠
          之對象不限於有投票權之人；再依扣案之自強活動保險人名單所示，其中
          參加人曾慶二、李淑惠等人並非
          本編號三投保人資料），證人吳萬清亦證稱：去玩的有龍圖里的人，也有
          別里的人來參加（見原審九十二年五月十五日訊問筆錄），應足認可以參
          加該次自強活動之人，並非侷限於龍圖里內有投票權之人，無投票權之小
          孩甚至非龍圖里之里民亦可參加，故被告等辯稱只是里長任內所例行舉辦
          之自強活動，與選舉無涉等語，尚非虛妄，應堪信實，尚難認被告等舉辦
          、贊助該次自強活動有買票行賄之意。
    （二）又對於有投票權之人行求、期約或交付賄賂或其他不正利益，而約其不行
          使投票權或為一定之行使，雖不以明示為限，默示之合意亦在內，然是否
          構成默示之合意，仍需以行賄之方式、態樣等客觀狀態，及受賄者主觀上
          之認知綜合而定。本件證人即參與訟爭自強活動之里民許楊雪證稱：其去
          北埔參加自強活動時並不知道丙○○要競選連任，去玩的過程中丙○○、
          乙○○、甲○○並未要求投票給丙○○等語（見原審九十二年五月十五日
          訊問筆錄），證人吳萬清證稱：丙○○尚未登記時，其並不知道丙○○要
          競選連任，參加活動過程中丙○○、乙○○、甲○○並未叫其投票給蔡阿
          宗等語（見原審九十二年五月十五日訊問筆錄），證人江李欽妹證稱：去
          北埔玩時尚不知道丙○○要競選連任，當時丙○○只是單純帶大家去玩，
          並無做其他的事等語（見原審九十二年六月二十日訊問筆錄），證人許美
          麗證稱：去北埔只是單純去玩，跟選舉沒有什麼關係等語（見原審九十二
          年七月十六日訊問筆錄），證人王絹證稱：丙○○只是帶大家去北埔玩，
          並未從事與旅遊無關的活動等語（見原審九十二年七月十六日訊問筆錄）
          ，足見被告丙○○、乙○○、甲○○並無明示為一定投票權行使之行為。
          而里民該次自強活動繳納之費用，並未較之前自強活動所繳納費用顯然為
          低，而歷次自強活動費用不足部分或由區公所贊助、或由被告丙○○自行
          籌募，此次自強活動之情形與歷次並無不同，且被告丙○○斯時仍擔任里
          長，其基於里長職責舉辦自強活動，尚難認參與活動之里民主觀上與被告
          等存有收受賄賂而為投票權行使之合意存在。
    （三）此外，臺北市第九屆里長選舉於九十一年十一月十六日發布選舉公告，同
          年十二月九日至十一日受理候選人登記之申請，於九十二年一月四日投票
          ，有臺北市選舉委員會九十二年五月六日北市選一字第０９２０３００８
          ９９０號函附卷可佐，被告舉辦該次自強活動之時間為九十一年十一月二
          日，不僅在發布選舉公告之前，且距離里長選舉日尚有二月之久，不能僅
          以被告舉辦該次自強活動，即認其有行賄之意。雖證人許美麗證稱：因為
          丙○○做的不錯，很多里民都推薦他競選連任，平常聊天時大家也會鼓勵
          丙○○下一任要繼續出來選等語（見原審九十二年七月十六日訊問筆錄）
          ，被告乙○○、甲○○於偵查中亦供稱：為幫助丙○○競選連任，見競選
          對手也有辦活動，怕輸人輸陣才出錢贊助丙○○辦自強活動，順便幫他連
          任成功等語（見九十二年度選偵字第五號卷第十三至十五頁），公訴人亦
          以：臺北市里長選舉原定九十一年四月二十一日至二十五日登記，六月八
          日投票，是因為區里調整而延後至九十一年十一月十六日才公告，再參以
          前開證人許美麗及被告乙○○、甲○○之證詞，足以認定被告丙○○在舉
          辦北埔自強活動時，參加之里民已知道丙○○要參選等語。惟被告丙○○
          為現任里長，現任公職若無任期限制，一般而言均會競選連任，此乃一般
          人均會有的想法，而證人許美麗亦已證稱：丙○○自己並未說要繼續競選
          連任（見原審九十二年七月十六日訊問筆錄），是縱使第九屆里長選舉公
          告日期曾經延後，然被告丙○○既未曾表示要競選下任里長，且是否參選
          往往有多方面之考量，宣佈參選後，在登記截止日棄選者亦所在多有，自
          難僅以里民「推論」被告丙○○會出來競選連任，即認定被告丙○○有賄
          選之意思。又被告乙○○、甲○○雖供稱為幫助被告丙○○連任成功所以
          才提供贊助，然被告丙○○是否登記參選既屬不明，被告乙○○、甲○○
          當不可能以此方式與該社區之有投票權人達成對價邀約甚明，且龍圖里以
          往舉辦之自強活動亦有靠里長尋求經費補助之情形，本次自強活動與以往
          自強活動既無特別不同，縱使被告乙○○、甲○○贊助之動機在於使被告
          丙○○連任成功，然被告乙○○、甲○○未曾要求里民投票支持被告蔡阿
          宗，尚難認渠等之贊助行為係賄選之對價，亦難認渠等有對於投票權人行
          求賄賂之犯意存在，僅能認定係為提昇被告丙○○里長政績之作為，與行
          賄行為無涉。
六、綜上所述，原審以本件公訴人起訴被告三人共同違反公職人員選舉罷免法之犯行
    ，於卷存證據資料內並無任何積極之證據足以證明被告犯有公訴人所起訴之前開
    犯行，此外，復查無其他積極證據足以證明被告有何公訴人所起訴之前開犯行，
    既不能證明被告犯罪，而為被告無罪之諭知，認事用法均無不當，檢察官上訴意
    旨仍執前詞認應成立犯罪，指摘原判決不當，為無理由，應予駁回。
據上論斷，應依刑事訴訟法第三百六十八條，判決如主文。
本案經檢察官朱兆民到庭執行職務。
中      華      民      國    九十二    年     十二     月    二十四    日
                              臺灣高等法院刑事第八庭
                                  審判長法  官  陳  祐  治
                                        法  官  謝  靜  恒
                                        法  官  楊  炳  禎
右正本證明與原本無異。
如不服本判決，應於收受送達後十日內向本院提出上訴書狀，其未敘述上訴之理由者
並得於提起上訴後十日內向本院補提理由書（均須按他造當事人之人數附繕本）。
                                        書記官  廖  素  花
中      華      民      國    九十二    年     十二     月    二十五    日


司法院資訊處製作；財團法人民間司法改革基金會備份。
